【裁判字號】    90,台上,6121
【裁判日期】    901004
【裁判案由】    違反水利法
【裁判全文】
最高法院刑事判決                                九十年度台上字第六一二一號
    上訴人  台灣高等法院台南分院檢察署檢察官
    被  告  甲○○
右上訴人因被告違反水利法案件，不服台灣高等法院台南分院中華民國九十年七月六
日第二審更審判決（九十年度重上更(三)字第一六八號，起訴案號：台灣嘉義地方法院
檢察署八十四年度偵字第五六○一號），提起上訴，本院判決如左：
    主  文
原判決撤銷，發回台灣高等法院台南分院。
    理  由
本件原判決以公訴意旨稱：被告甲○○係白河建設公司在坐落嘉義縣水上鄉○○段四
四三地號土地（現已整編為同段四四五、四四五之一、四四六之二等地號十九筆土地
）建築工地之現場負責人，明知該土地東側緊臨之寬五‧九二米未登錄土地之公共排
水溝，僅寬約二‧○七米係該建築工地之土地，詎意圖為白河建設公司不法之利益，
於民國八十四年四月間，在排水溝上覆蓋鋼筋混凝土溝面加以佔用，以供該公司完工
後房屋之使用，並於八十四年七月六日在白河建設公司所屬排水溝之部分土地上構築
圍牆，致八十四年五、六月大雨時，因溝面被覆蓋，工地之水未能自溝面流入排水溝
，而泛流至鄰近民宅內，使民宅嚴重積水，致損害他人權益，並生公共危險，因認被
告涉有一行為觸犯刑法第三百二十條第二項之竊佔罪嫌及水利法第九十二條之一第一
項後段之罪嫌云云，經審理結果，認犯罪不能證明，因而撤銷第一審之科刑判決，改
判諭知被告無罪，固非無見。
惟查(一)對立之證據採取其一，固屬事實審法院自由判斷之職權，但其取捨之心證理由
，仍應詳予闡述，始足以昭折服。查被告於審理中供明：「排水溝係八十四年四月間
所加蓋」（見第一審卷三十八頁反面），告訴人蕭昆山、黃煌坤於偵查中亦指明：「
八十四年三月間要加蓋我們就知道了，我們有勸阻，他們不聽」（見偵查卷四十五頁
反面），但被告於原審法院更審中改稱：「溝蓋是在我到職之前蓋的，後在八十五年
三月時因附近居民有爭議，就拆除」（原審上更(一)卷四十六頁正面），告訴人蕭昆山
於原審改稱「前面那塊先蓋，後兩塊是過一年才蓋的，前面那塊是八十五年三月拆的
，後兩塊是八十五年十一月二日拆的」（見同上卷六十六頁正面），按人之記憶常隨
時間之經過而淡忘，原審採信被告及告訴人事後所供而捨記憶較深刻之初供不採，但
未明證據取捨判斷之理由，自不足以昭折服。(二)次按被告於八十五年十月十四日供
承：「我於八十五年七月已自白河建設公司離職」，被告之選任辯護人林春發律師之
八十五年十月二十九日答辯狀(二)亦為相同之記載（見原審上訴卷六十二頁、七十七頁
），嗣於八十七年六月十五日始提出白河建設公司出具之證明書陳明，其係於八十五
年一月三十一日離職（詳原審上更(一)卷一○一頁），原判決採信白河建設公司事後出
具之證明書及被告所辯：「我沒有說八十五年七月離職，可能係筆誤或七月一日同音
」，認三段溝蓋中之七‧三公尺、三‧二公尺溝面係被告於八十五年一月三十一日離
職後所加蓋等語，但對於原審八十五年十月十四日之筆錄，何以不足採信，未詳加說
明，併有可議。(三)原判決理由四(二)載明「至其中之七‧三公尺、三‧二公尺溝面，係
被告離職後之八十五年四月間加蓋（被告係於八十五年一月三十一日離職），自與被
告無關，要無竊佔之問題」等語，但理由四(三)又明「且前揭克林大排水溝，除被告
加蓋三段溝面，分別為二二‧六公尺、七‧三公尺、三‧二公尺，且尚留有二處各一
公尺×一公尺正方涵口作排水口」等語，其理由說明相互齟齬，自有理由矛盾之違誤
。(四)水利法第七十八條第一、五款規定：「主管機關為保護水道，應禁止在行水區內
建造、種植、堆置、挖取或設置遊樂設施、豎立廣告牌、傾倒廢棄物，足以妨礙水流
之行為。在堤身及其附屬建造物墾種、放牧或設置有害之建造物或在堤身指定通路外
行駛車輛、牲畜」，而前開法條所稱之行水區，在已築有堤防者，係指二堤間之土地
，未築有堤防者，則指尋常洪水位達到地區之土地而言，復為同法施行細則第一百四
十二條所明定。嘉義縣政府八十七年四月二十八日八七府建利字第四四七三三號函亦
稱：「本縣水上鄉柳林村十五鄰內之克林大排水溝應屬於水利法第七十八條規定之水
道」（見原審上更(一)卷第五十二頁）。則該排水溝兩側溝壁可否與堤防同視﹖如是，
則被告利用該溝壁為支撐將其行水區上方（即溝面）加蓋，是否與在堤身設置建造物
或在行水區內建造之犯罪構成要件該當﹖該建築物能否謂為有害建造物﹖若該溝壁並
非堤防，則被告加蓋溝面之位置，是否為尋常洪水水位可達到之地區﹖被告上開加蓋
溝面之行為，是否損及他人權益或致生公共危險﹖能否以他人亦有加蓋行為或預留排
水口，即認被告行為未損及他人權益及不足以致生公共危險﹖攸關被告被訴違反水利
法犯罪能否成立，原審未向主管水利機關查詢，或依據相關事證予以審認，自有調查
職責未盡及理由不備之違法。檢察官上訴意旨指摘原判決不當，尚非全無理由，應認
仍有撤銷發回更審之原因。至於與上開違反水利法部分，有裁判上一罪關係之竊佔罪
，基於審判不可分原則，爰一併發回，合予指明。
據上論結，應依刑事訴訟法第三百九十七條、第四百零一條，判決如主文。
中      華      民      國     九十     年      十      月      四      日
                              最高法院刑事第九庭
                                  審判長法官  莊  登  照
                                        法官  洪  明  輝
                                        法官  黃  一  鑫
                                        法官  魏  新  和
                                        法官  林  秀  夫
      右正本證明與原本無異
                                              書  記  官
中      華      民      國     九十     年      十      月     十二     日


司法院資訊處製作；財團法人民間司法改革基金會備份。
